【裁判字號】    97,台上,6763
【裁判日期】    971225
【裁判案由】    違反藥事法
【裁判全文】
最高法院刑事判決            九十七年度台上字第六七六三號
上  訴  人  陸惠中藥有限公司
兼 代表 人  甲○○
共      同
選任辯護人  秀蕊律師
上列上訴人等因違反藥事法案件，不服台灣高等法院中華民國九
十五年四月十八日第二審判決（九十四年度上訴字第三八一號，
起訴案號：台灣士林地方法院檢察署九十三年度偵字第二００二
號），提起上訴，本院判決如下：
    主  文
上訴駁回。
    理  由
甲、甲○○上訴部分：
按刑事訴訟法第三百七十七條規定：上訴於第三審法院，非以判
決違背法令為理由，不得為之。是提起第三審上訴，應以原判決
違背法令為理由，係屬法定要件。如果上訴理由書狀所指摘原判
決違法情事，顯與法律規定得為第三審上訴理由之違法情形不相
適合時，均應認其上訴為違背法律上之程式，予以駁回。本件原
審經審理結果，認為上訴人甲○○係設於台北市○○區○○街一
段二七九號陸惠中藥有限公司（下稱陸惠公司）之負責人，明知
「山東東阿阿膠股份有限公司」出品之阿膠液劑（下稱液劑阿膠
或液體阿膠），係中藥製劑，屬藥事法所定之藥品，需申請行政
院衛生署（下稱衛生署）查驗登記，經核准發給藥品許可證後，
始得輸入，否則即屬禁藥，仍未經申請許可，於民國九十一年一
月間，將其向上揭公司購得之液劑阿膠四百三十二公斤（下稱系
爭阿膠），與許可輸入之乾品阿膠原料藥三千公斤，一併經由第
三地間接輸入我國，進入國境後，甲○○即委由不知情之長豐報
關有限公司（下稱長豐報關行）於九十一年一月二十二日持進口
報單、發票、裝箱單等文件向財政部基隆關稅局報關，而未經許
可輸入禁藥，犯行明確，因而撤銷第一審關於甲○○部分之科刑
判決，改判論甲○○以輸入禁藥罪，處有期徒刑伍月，並為緩刑
貳年之宣告。已詳敘其調查、取捨證據之結果及憑以認定犯罪事
實之心證理由。並就甲○○否認犯行之供詞及其所辯各語認非可
採，予以論述及指駁。從形式上觀察，原判決關於上開部分尚無
足以影響判決結果之違背法令情形存在。甲○○上訴意旨略稱：
(1)系爭阿膠外箱清楚顯示「液體」字樣，海關查驗後，亦於進口
報單及裝箱單標示液體阿膠與乾品阿膠而予放行，足證甲○○並
無隱匿報關輸入之故意。原判決未加斟酌，竟謂海關查驗時未必
發現該字樣，其認定事實違背經驗法則，並有理由矛盾、理由不
備之違法。(2)乾品阿膠與液體阿膠，僅屬不同形狀之阿膠，成分
、功能大同小異，甲○○未能區分一為原料藥、一為中藥製劑，
實無違常情，原判決以甲○○經營中藥材多年，應無不知之理，
其認定事實不依證據，所為推論亦違背經驗法則、論理法則。(3)
證人即長豐報關行進口部科長林美娜、派駐海關人員洪正雄證稱
其等有詢問海關人員，阿膠乾品與液體係同一稅則，乃循中藥材
進口之向來慣例，一起申報為乾品，並陳明其等不記得該海關人
員為何人之緣由，原判決未說明不採之理由，逕以其等所供為附
和之詞，有理由不備之違法。(4)系爭阿膠價值不過新台幣（下同
）二萬一千零九十六元，如以一二．五％計算關稅額僅為二千六
百三十七元，以二．五％計算則為五百二十七點四元，二者相差
僅二千一百零九元，甲○○實無為區區薄利或稅款，干犯重罪之
動機，絕無逃避管制或輸入禁藥之主觀犯意等語。惟按：採證認
事、取捨證據及證據證明力之判斷，乃事實審法院之職權，苟其
採證認事之論斷無違證據法則，即不容任意指為違法。原判決認
定甲○○具輸入禁藥之故意，係以：(1)中藥商可輸入乾品中藥材
，輸入代號為五０二，扣案系爭阿膠為液體，其包裝盒並標示主
要成分為阿膠，補血滋陰等語，應為藥品，若欲輸入，應依藥事
法第三十九條之規定向衛生署申請查驗登記，經核准發給藥品許
可證後，始得輸入，而陸惠公司並未向衛生署申請輸入液體阿膠
等情，有證人即衛生署中醫藥委員會中藥組技正王鵬豪、衛生署
中醫藥委員會組長陳崇哲之證詞，及衛生署中醫藥委員會九十二
年三月二十六日衛中會藥字第0920002926號函、九十三年三月二
十三日署授藥字第0930001099號函、九十三年五月四日署授藥字
第0930001795號函可稽。(2)系爭阿膠仿單（說明書）及包裝盒之
標示，與乾品阿膠所附之說明，所載功能並非完全相同，且有關
批准文號、服用方法（乾品阿膠不能直接服用，液體阿膠則能以
吸管直接服用）有異，且經送請衛生署藥物食品檢驗局鑑定結果
，據覆稱：乾品阿膠應為藥材阿膠，係藥事法所指之原料藥；液
劑阿膠主要以乾品阿膠溶於水製成液劑，二者雖均檢出黃牛 DNA
，並檢出部分相對應之斑點及圖譜，但二者之薄層層析及氣相層
析圖譜不完全一致；送驗之液劑阿膠，含有阿膠及其他成分，因
所含之其他成分並未包裝標示或於說明書中記載，無從據以檢驗
確認等語，有該局九十四年七月十三（原判決誤載為二十三）日
藥檢參字第0949416988號暨所附之檢驗成績書、九十四年十月二
十八日藥檢參字第0949428736號暨所附檢驗成績書、九十四年十
一月十六（原判決誤載為六）日藥檢參字第0949433010號函可按
，足認本件之乾品阿膠及液體阿膠，不論其本質（藥材抑製劑）
、外觀（固體抑液體）、強調之功能，適用病狀、成分，服用方
法乃至大陸地區之核准字號之類別等，均有不同。甲○○所辯液
劑阿膠僅係乾品阿膠溶於水製成，功能、適用症狀及成分均相同
云云，顯不可採。(3)依財政部關政司九十三年三月十七日台關二
字第０九三０五００七三三號函暨所附中華民國輸出入貨品分類
號列一覽表，可知「阿膠」准許自大陸地區間接輸入，中華民國
輸出入貨品分類號列（CCC CODE），檢查號碼為0510.00.17.00-
4 號，輸入代號為502；有關輸入代號502貨品之輸入表示：「進
口乾品：(一)應檢附中藥商執照（或衛生署核發之藥品製造許可證
）影本。(二)貨品名稱應註明中藥材及中文本草名。進口非乾品不
受前述限制」。可知歸列商品號列0510.00.17.00-4 號之「阿膠
」，係指乾品。又依經濟部國際貿易局九十三年五月十八日貿服
字第09300051120 號函，更可明確看出有關「阿膠」之輸入，依
其型態之不同，而有不同之規定：若屬乾品、鮮、冷藏、冷凍型
態者，歸0510.00.17.00-4號之「阿膠」，應依前述502代號之規
定辦理進口；若屬「已製成製劑，不具有劑量或零售包裝式樣」
者，歸3003.90.79.00-8 之「其他中藥製劑」；若屬「已製成製
劑，具有劑量或零售包裝式樣」者，歸3004.90.69.00-9 之「其
他中藥製劑」。後二者均應依802 代號之規定辦理進口（九十年
之後則改依814代號辦理）。而輸入代號802規定，若係進口人用
藥品者，應依503代號之規定辦理。辦理503代號貨品進口者，則
應檢附衛生署核發之（輸入）許可證影本。依上可知，乾品、鮮
、冷藏、冷凍型態之「阿膠」，屬中藥材，不必取得衛生署核發
之（輸入）許可證；但阿膠若已製成製劑，具有劑量或零售包裝
式樣者，則核歸「其他中藥製劑」，應檢附衛生署核發之（輸入
）許可證，方得辦理進口。上訴人等輸入之液體阿膠，顯然已經
製成製劑且具有劑量（每支20ML，含阿膠3g─見仿單）及零售包
裝式樣，自應核歸「其他中藥製劑」，若欲辦理進口，自應檢附
衛生署核發之（輸入）許可證辦理。(4)本件進口報單之「貨物名
稱、牌名、規格等」欄，係載為：「CHINESE MEDICINE（乾品）
」，其下記載「阿膠」二字，從形式觀之，其報關進口者係中藥
（乾品）阿膠，極為明確，並無分別記載之情形。(5)甲○○、陸
惠公司從事中藥材進口為業歷時甚久，陸惠公司且係有販賣藥品
資格之藥商，有甲○○之供述及台北市政府衛生局於八十六年一
月一日核發予陸惠公司之販賣業藥商許可執照可稽，甲○○對於
中藥材或中藥藥品之區別，應具專業，豈能諉為不知，對於輸入
藥物之主管機關為衛生署，自境外輸入藥品應徵詢主管機關衛生
署，並非海關，當知之甚明，對系爭阿膠之液劑係製劑，乾品阿
膠始為中藥材，並不難辨認；若再從乾品阿膠之稅率為百分之二
點五，液劑阿膠之稅率為百分之十二點五，亦可認甲○○有犯罪
之動機。其未向衛生署申請查驗登記即輸入液體阿膠，具未經核
准擅自輸入藥品之主觀犯意各等情。另以上訴人等所舉證人洪正
勇、林美娜所稱其等曾詢問海關人員，輸入液體及固體中藥材為
同一稅則，並告知甲○○等詞，為無可採信，亦予以指駁。俱依
憑卷證逐一說明論敘綦詳，其推理論斷衡諸經驗及論理等證據法
則皆無違背，自不能指為違法。經核上訴意旨，係置原判決所為
明白論斷於不顧，仍持已為原判決指駁之陳詞，專憑己意再事爭
辯，或任意指摘原判決違法，難認已符合首揭法定之第三審上訴
要件。本件關於甲○○部分之上訴違背法律上之程式，應予駁回
。
乙、陸惠公司上訴部分：
按最重本刑為三年以下有期徒刑之罪之案件，經第二審判決者，
不得上訴於第三審法院，刑事訴訟法第三百七十六條第一款定有
明文。本件上訴人陸惠公司因違反藥事法案件，原審係以本件另
上訴人甲○○未經核准，在大陸地區購入禁藥即液體阿膠，經由
第三地輸入進入台灣，核犯九十三年四月二十一日修正前藥事法
第八十二條第一項之輸入禁藥罪，甲○○為陸惠公司之負責人，
有前引販賣業藥商許可執照在卷可稽，其因執行業務犯前揭之罪
，陸惠公司應依修正前藥事法第八十七條之規定科以同法第八十
二條第一項之罰金等情。原判決據以處罰陸惠公司之藥事法第八
十七條之規定，係專科罰金，依首開說明，既經第二審判決，自
不得上訴於第三審法院，上訴人陸惠公司竟對之提起上訴，顯為
法所不許，應併予駁回。
據上論結，應依刑事訴訟法第三百九十五條前段，判決如主文。
中    華    民    國  九十七  年   十二   月  二十五  日
                      最高法院刑事第十庭
                          審判長法官  邵  燕  玲
                                法官  李  伯  道
                                法官  孫  增  同
                                法官  李  英  勇
                                法官  洪  昌  宏
      本件正本證明與原本無異
                                      書  記  官
中    華    民    國  九十七  年   十二   月   三十   日
                                                      v


司法院資訊處製作；財團法人民間司法改革基金會備份。
